【裁判字號】    94,訴,1394
【裁判日期】    950525
【裁判案由】    分割共有物
【裁判全文】
臺灣臺南地方法院民事判決              94年度訴字第1394號
原      告  未○○
訴訟代理人  張天良律師
複  代理人  周武旺律師
被      告  午○○
            寅○○即共有人邱.
            子  ○即共有人邱.
            丙○○即共有人邱.
                      原住台南.
            巳○○即共有人邱.
            庚○○即共有人邱.
            甲○○即共有人邱.
            辛○○即共有人邱.
            乙○○○即共有人.
            丁○○即共有人邱.
            戊○○即共有人邱.
            己○○即共有人邱.
            卯○○即共有人邱.
            丑○○即共有人邱.
            辰○○即共有人邱.
            壬○○即共有人邱.
            癸○○即共有人邱.
上列當事人間請求分割共有物事件，本院於民國九十五年五月十
一日言詞辯論終結，判決如下：
    主  文
被告寅○○、子○、丙○○、巳○○、庚○○、甲○○、辛○○
、乙○○○、丁○○、戊○○、己○○、卯○○、丑○○、辰○○、壬○○、癸○○等十六人應就坐落台南縣佳里鎮○里段二一
六七地號土地、地目田、面積○．五四五一公頃、登記名義人為
被繼承人邱奇聲、應有部分四分之一辦理繼承登記。
兩造共有前項土地，應分割為如附圖一所示：Ｃ部分面積○．一
三二○公頃分歸原告取得；Ａ部分面積○．二七二五公頃分歸被
告午○○取得；Ｂ部分面積○．一三二○公頃分歸被告寅○○、
子○、丙○○、巳○○、庚○○、甲○○、辛○○、乙○○○、
丁○○、戊○○、己○○、卯○○、丑○○、辰○○、壬○○、
癸○○等十六人共同取得，保持公同共有；Ｄ部分面積○．○○
八六公頃分歸原告與被告寅○○、子○、丙○○、巳○○、庚○○、甲○○、辛○○、乙○○○、丁○○、戊○○、己○○、卯
○○、丑○○、辰○○、壬○○、癸○○等共同取得，並按原告
應有部分二分之一，被告寅○○、子○、丙○○、巳○○、庚○○、甲○○、辛○○、乙○○○、丁○○、戊○○、己○○、卯
○○、丑○○、辰○○、壬○○、癸○○等十六人公同共有其應
有部分二分之一之比例保持共有。
訴訟費用負擔如附表所示。
    事  實
甲、原告方面
一、聲明：
    (一)被告寅○○、子○、丙○○、巳○○、庚○○、甲○○、
      辛○○、乙○○○、丁○○、戊○○、己○○、卯○○、
      丑○○、辰○○、壬○○、癸○○等十六人應就邱奇聲所
      遺留坐落台南縣佳里鎮○里段二一六七地號土地、地目田
      、面積○．五四五一公頃土地之應有部分四分之一辦理遺
      產繼承登記，登記為公同共有。
    (二)坐落台南縣佳里鎮○里段二一六七地號土地、地目田、面
      積○．五四五一公頃，應分割為如附圖一（即九十五年三
      月九日複丈成果圖）所示：Ａ部分○．二七二五公頃歸被
      告午○○所有；Ｂ部分○．一三二○公頃歸被告寅○○、
      子○、丙○○、巳○○、庚○○、甲○○、辛○○、乙○○○、丁○○、戊○○、己○○、卯○○、丑○○、辰○○、壬○○、癸○○等十六人公同共有；Ｃ部分○．一三
      二○公頃歸原告所有；Ｄ部分○．○○八六公頃（二米寬
      農路）由原告與被告寅○○、子○、丙○○、巳○○、庚○○、甲○○、辛○○、乙○○○、丁○○、戊○○、己○○、卯○○、丑○○、辰○○、壬○○、癸○○保持共
      有，原告應有部分二分之一，其餘部分由被告寅○○、子
      ○、丙○○、巳○○、庚○○、甲○○、辛○○、乙○○○、丁○○、戊○○、己○○、卯○○、丑○○、辰○○
      、壬○○、癸○○等十六人公同共有。
二、陳述：
    (一)坐落台南縣佳里鎮○里段二一六七地號、地目田、面積○
      ．五四五一公頃（以下簡稱系爭土地），為原告與被告午
        ○○及已死亡之邱奇聲三人共有，應有部分原告與邱奇
        聲各四分之一，被告午○○為二分之一，邱奇聲已於七
        十年五月二日死亡，被告寅○○、子○、丙○○、巳○○、庚○○、甲○○、辛○○、乙○○○、丁○○、戊○○、己○○、卯○○、丑○○、辰○○、壬○○、癸○○等十六人為其繼承人，至今尚未辦理遺產繼承登記
        ，原告為要分割系爭土地，須要被告寅○○等十六人辦
        理繼承登記。
    (二)為管理方便，請參酌土地分管現況分割系爭土地，又為使
      原告與被告寅○○等十六人所分得之土地得對外聯絡，請
      在系爭土地預留二米寬之農路以連接西側鄰地之農路，該
      二米寬之農路由原告與被告寅○○等十六人負擔。
    (三)依原告分割方案，各分割土地價值上應無差異，如有差異
      ，原告分得Ｃ部分位於最裡側，吃虧的是原告，原告不要
      求補償。
三、證據：提出土地登記簿謄本、地籍圖謄本各一件、繼承系統
    表與戶籍謄本等為證。
乙、被告午○○方面
一、聲明：同意原告之聲明。
二、陳述：
    同意依原告提出如附圖一複丈成果圖所示之方案為分配，並
    同意不因分配土地位置有別而相互補償。
丙、被告寅○○、子○、丙○○、巳○○、庚○○、甲○○、辛○○、乙○○○、丁○○、戊○○、己○○、卯○○、丑○○、辰○○、壬○○、癸○○等十六人（以下簡稱被告寅○○等十六人）方面：
    被告寅○○等十六人未於言詞辯論期日到場，亦未提出書狀
    作何聲明或陳述。
丁、本院依職權勘驗土地現場，囑託台南縣佳里地政事務所勘測
    地上物現況與分割複丈成果圖。
    理  由
一、被告寅○○、子○、丙○○、巳○○、庚○○、甲○○、辛○○、乙○○○、丁○○、戊○○、己○○、卯○○、丑○○、辰○○、壬○○、癸○○等十六人均經合法通知無正當
    理由未於言詞辯論期日到場，核無民事訴訟法第三百八十六
    條各款所列情形，爰依原告聲請，由其一造辯論而為判決。
二、原告起訴主張：坐落台南縣佳里鎮○里段二一六七地號、地
    目田、面積○．五四五一公頃，為原告與被告午○○及邱奇
    聲三人共有，應有部分原告與邱奇聲各四分之一，被告午○○為二分之一，邱奇聲於七十年五月二日死亡，被告寅○○
    、子○、丙○○、巳○○、庚○○、甲○○、辛○○、乙○○○、丁○○、戊○○、己○○、卯○○、丑○○、辰○○
    、壬○○、癸○○等十六人為其繼承人，至今尚未辦理遺產
    繼承登記，原告為要分割系爭土地，須要被告寅○○等十六
    人辦理繼承登記。並為管理方便，請參酌土地分管現況分割
    系爭土地，又為使原告與被告寅○○等十六人所分得之土地
    得對外聯絡，請在系爭土地預留二米寬之農路以連接西側鄰
    地之農路，該二米寬之農路由原告與被告寅○○等十六人負
    擔，為此提起本訴，聲明請求判決主文所示。
三、被告午○○同意原告之聲明。被告寅○○、子○、丙○○、
    巳○○、庚○○、甲○○、辛○○、乙○○○、丁○○、戊○○、己○○、卯○○、丑○○、辰○○、壬○○、癸○○
    等十六人均未於言詞辯論期日到場爭執，亦未提出書狀作何
    聲明及陳述。
四、按共有之不動產之共有人中一人死亡，他共有人請求分割共
    有物時，為求訴訟之經濟起見，可許原告就請求繼承登記及
    分割共有物之訴合併提起，即以一訴請求該死亡之共有人之
    繼承人辦理繼承登記，並請求該繼承人於辦理繼承登記後，
    與原告及其餘共有人分割共有之不動產（最高法院七十年度
    第二次民事庭會議決議）。系爭土地共有人邱奇聲已於七十
    年五月二日死亡，繼承人為其配偶邱黃恨、被告寅○○（長
    女）、被告子○（即次女）、被告丙○○（即三女）、長男
    邱豐源、次男邱豐稔、被告卯○○（即三男）、被告丑○○
    （即四女）、被告辰○○（即五女）、被告壬○○（即五男
    ）、被告癸○○（即六男）（四男邱豐道已於五十二年八月
    五日死亡），其中配偶邱黃恨於繼承後之七十二年五月四日
    死亡，長男邱豐源於九十四年五月二十五日死亡，次男邱豐
    稔於八十四年十二月十二日死亡，被告巳○○、庚○○、甲○○、辛○○為邱豐源之繼承人，被告乙○○○、丁○○、
    戊○○、己○○為邱豐稔之繼承人，是被告寅○○、子○、
    丙○○、巳○○、庚○○、甲○○、辛○○、乙○○○、丁○○、戊○○、己○○、卯○○、丑○○、辰○○、壬○○
    、癸○○等十六人為共有人邱奇聲之全部繼承人，有原告提
    出繼承系統表、戶籍謄本在卷可明。上開邱奇聲之繼承人中
    ，除甲○○向本院聲明限定繼承外，其餘繼承人均未據聲明
    拋棄繼承或限定繼承，業經查詢本院分案資料，並調取本院
    九十四年度繼字第一三三八號被告甲○○聲明限定繼承案卷
    核閱無誤，是系爭土地既為共有人邱奇聲之遺產，被告甲○○聲明限定繼承，對其與其他繼承人共同繼承系爭土地邱奇
    聲之應有部分尚無影響。系爭土地邱奇聲應有部分四分之一
    迄未據其繼承人即被告寅○○等十六人辦理繼承登記，亦有
    原告提出土地登記簿謄本附卷可明，則原告合併本件分割共
    有物之訴，請求被告寅○○等十六人應就系爭土地邱奇聲應
    有部分四分之一辦理繼承登記，為有理由，應予准許。
五、按各共有人除因物之使用目的不能分割，或契約訂有不能分
    割之期限者，得隨時請求分割共有物。次按共有物分割之方
    法，不能協議分割者，法院得因任何共有人之聲請，命為原
    物或變價之分配。為民法第八百二十三條第一項前段及第八
    百二十四條第二項所明定。原告主張系爭土地依法無不能分
    割之情形，復無不能分割之約定，未據被告爭執。兩造曾經
    本院九十四年度營調字第八二號調解，因被告寅○○等十六
    人未到場調解不成立，有調解程序筆錄附於九十四年度營調
    字第八二號案卷可稽，足見兩造間無法達成分割協議。又系
    爭土地地目田，其使用分區編定為特定農業區農牧用地，有
    土地登記簿謄本附卷可明，農業發展條例第十六條第一項，
    雖規定每宗耕地分割後每人所有面積未達○．二五公頃者，
    不得分割，惟同條項第四款明定「本條例中華民國八十九年
    一月四日修正施行前之共有耕地，得分割為單獨所有。」。
    原告與被告午○○、被告寅○○之被繼承人邱奇聲之共有關
    係發生於八十九年一月四日農業發展條例修正施行前，符合
    上開農業發展條例第十六條第一項第四款限制耕地細分之除
    外情形。則原告訴請分割共有物，於法無不合，應予准許。
六、茲就本院審酌之分割方法，論述如下：
    (一)系爭土地呈長條狀，北寬南窄，四周均未臨道路，北面與
      被告午○○所有同段二一五○地號土地相鄰，南臨佳里大
      排溝渠，東、西兩側均為他人所有農地，其中如附圖二現
      場勘驗草圖所示甲部分由被告午○○占有耕作稻米（勘驗
      時休耕中），乙部分有被告寅○○之被繼承人即共有人邱
      奇聲之母與叔叔之墳墓各一座，墳墓面積為○．○六九○
      公頃，丙部分為原告占有種植稻米（勘驗時休耕中），系
      爭土地北、東、西鄰地均為農地，北面鄰地即被告午○○
      所有同段二一五○地號土地，該土地北臨東西向可供車輛
      通行之柏油農路，系爭土地西側鄰地有東西向約二米寬之
      碎石農路與鄰地南北向約三米寬之農路連接，該三米寬之
      農路向北可與北面前開東西向之柏油農路相連接，業經本
      院會同台南縣佳里地政事務所測量員勘測現場，製有勘驗
      筆錄、現場勘驗草圖（即附圖二）與地上物複丈成果圖附
      卷可參。
    (二)原告提出如附圖一所示分割方案，按共有人占有現況依各
      該應有部分之比例，將附圖一所示Ａ部分分歸被告午○○
      所有，附圖一所示Ｂ部分分歸被告寅○○等十六人維持公
      同共有，附圖一所示Ｃ部分分歸原告所有，符合各共有人
      原使用位置，亦可保存被告寅○○等十六人在系爭土地上
      之先人墳墓，且使分割後仍能保持土地之完整利用，堪認
      係對全體共有人有利之分割方法。
    (三)按繼承人有數人時，在分割遺產前，各繼承人對於遺產全
      部為公同共有，民法第一千一百五十一條定有明文。被告
      寅○○等十六人為共有人邱奇聲之繼承人，依上開規定，
      寅○○等十六人就所繼承系爭土地邱奇聲應有部分四分之
      一為公同共有。被告寅○○等十六人既未辦理分割遺產，
      經本院合法通知，迄未表示解消公同共有關係，本院依原
      告提出之分割方案，按其被繼承人邱奇聲原占有使用位置
      ，將如附圖一所示Ｂ部分分歸被告寅○○等十六人所有，
      並仍維持公同共有關係。
    (四)系爭土地未臨道路，四鄰均為他人所有農地，已見前述，
      本院按共有人占有現況定分配，將附圖一所示Ａ部分分歸
      被告午○○，使與北面午○○所有同段二一五○地號耕地
      相毗鄰，不惟可擴大被告午○○之農場經營面積，被告午
      ○○亦得經由其所有二一五○地號土地與北面道路對外聯
      絡，被告午○○並已同意原告此部分聲明，同意分得該Ａ
      部分。原告另主張在系爭土地上分割出如附圖一所示Ｄ部
      分道路，以使原告分得之附圖一所示Ｃ部分土地可對外聯
      絡等語。查被告寅○○等十六人所分得如附圖一Ｂ部分土
      地，固可經由西側鄰地上東西向之碎石農路與西側鄰地上
      南北向之既成柏油農路對外聯絡，惟原告所分得之Ｃ部分
      勢將成為袋地，無法對外聯絡，為促進農地之合理利用，
      俾避免分割後原告取得之附圖一所示Ｃ部分成為袋地，原
      告主張在系爭土地上分出二米寬如附圖所示Ｄ部分面積○
      ．○○八六公頃作為道路，使原告所分得之Ｃ部分土地可
      經由Ｄ部分道路與西側鄰地東西向碎石農路相連至西側南
      北向之柏油農路對外聯絡，堪認有其必要性，並可避免分
      割後兩造間再生確認通行權之爭議。審酌被告寅○○等十
      六人就其分得如附圖一所示Ｂ部分土地亦得經由Ｄ部分道
      路與西側鄰地上之既成道路對外聯絡，該Ｄ部分道路面積
      ○．○○八六公頃以由原告與被告寅○○等十六人，按其
      原應有部分部分之比例，即原告應有部分二分之一，被告
      寅○○等十六人公同共有應有部分二分之一之比例維持共
      有。
    (五)系爭土地既為供農牧使用之耕地，四周未臨道路，被告午
      ○○分得之附圖一Ａ部分可經由其所有北面毗鄰地對外聯
      絡，原告與被告寅○○等十六人分得之附圖一Ｂ、Ｃ部分
      ，可經由Ｄ部分道路連接鄰地上之既成農路，其對土地之
      經濟利用，尚不致因位置不同而有差異，原告與被告午○○亦均同意不因位置不同相互補償，本件無定補償必要，
      併此說明。
七、綜上所述，本院審酌系爭土地為農業區農牧用地之使用條件
    、四鄰狀況、土地利用現況、對外聯絡之需要與共有人意願
    等因素，認原告提出如附圖一所示分割方案堪稱適當之分割
    方法，爰判決分割如主文第二項所示。
八、末按因共有物分割涉訟，由敗訴當事人負擔訴訟費用顯失公
    平者，法院得酌量情形命勝訴之當事人負擔其一部，民事訴
    訟法第八十條之一定有明文。本件兩造係因分割系爭土地無
    法達成協議而涉訟，但各自所為之行為均為維護自身權益，
    訴訟費用應按兩造於系爭土地之應有部分比例負擔始符公平
    原則，爰定訴訟費用分擔之比例如附表所示。
九、據上論結，本件原告之訴為有理由，依民事訴訟法第三百八
    十五條第一項前段、第七十八條、第八十條之一、第八十五
    條第一項但書、第二項，判決如主文。
中    華    民    國    95    年    5     月    25    日
                  民事第一庭    法  官  林逸梅
以上正本係照原本作成。
如對本判決上訴，須於判決送達後20日內向本院提出上訴狀。
中    華    民    國    95    年    5     月    25    日
                                書記官  楊建新
附表：應有部分與訴訟費用負擔之比例
┌──┬──────────────┬─────┬─────────┐
│編號│  當事人姓名                │應有部分  │負擔訴訟費用之比例│
├──┼──────────────┼─────┼─────────┤
│１  │  未○○                    │四分之一  │    四分之一      │
├──┼──────────────┼─────┼─────────┤
│２  │  午○○                    │二分之一  │    二分之一      │
├──┼──────────────┼─────┼─────────┤
│３  │  寅○○、子  ○、丙○○    │          │                  │
│    │  巳○○、庚○○、甲○○    │          │                  │
│    │  辛○○、乙○○○、丁○○  │公同共有  │    連帶負擔      │
│    │  戊○○、己○○、卯○○    │四分之一  │    四分之一      │
│    │  丑○○、辰○○、壬○○    │          │                  │
│    │  癸○○等十六人            │          │                  │
└──┴──────────────┴─────┴─────────┘


司法院資訊處製作；財團法人民間司法改革基金會備份。
